【裁判字號】    99,竹簡,161
【裁判日期】    990831
【裁判案由】    遷讓房屋
【裁判全文】
臺灣新竹地方法院民事簡易判決         99年度竹簡字第161號
原      告  乙○○
訴訟代理人  洪大明律師
被      告  丙○○
上列當事人間請求遷讓房屋事件，本院於民國99年8月20日辯論
終結，判決如下：
    主  文
被告應自新竹市○○路○段四四六巷一四七弄十六號房屋如附圖
所示B部分（面積十六平方公尺）遷出，將該房屋返還原告等共
有人全體。
被告應將坐落新竹市○○段三八一地號土地上如附圖所示C部分
之鐵皮建物拆除（面積九十五平方公尺），將該土地返還予原告
等共有人全體。
訴訟費用由被告負擔。
本判決得假執行。但被告以新臺幣壹萬捌仟元為原告預供擔保，
得免為假執行。
    事實及理由
壹、程序方面：
    按訴狀送達後，原告不得將原訴變更或追加，但請求之基礎
    事實同一者或擴張或減縮應受判決事項之聲明者，不在此限
    ，民事訴訟法第255條第1項第2款、第3款定有明文。查本件
    原告起訴時原請求「被告應自坐落新竹市○○路○段446巷
    147弄16號之房屋遷出，並將該房屋返還予原告等共有人全
    體」，嗣經本院會同兩造及新竹市地政事務所勘測原告所指
    被告占用之系爭房屋及土地之位置與面積後，原告於訴訟進
    行中變更訴之聲明為「被告應自坐落新竹市○○路○段446巷
    147弄16號房屋如附圖所示B部分（面積16平方公尺）遷出，
    將該房屋返還原告等共有人全體。被告應將坐落新竹市○○
    段381地號土地上如附圖所示C部分之鐵皮建物拆除（面積95
    平方公尺），將該土地返還予原告等共有人全體」，有原告
    民國99年3月16日起訴狀及99年8月5日更正聲明狀可稽，經
    核其係縮減應受判決事項之聲明，且追加請求之基礎事實同
    一，揆諸前開規定，尚無不合，應予准許。
貳、實體方面：
一、原告主張：坐落新竹市○○路○段446巷147弄16號房屋（下
    稱系爭房屋）如附圖所示B部分（面積16平方公尺）為原告
    及訴外人彭聖倫、彭忠富、謝玉葉及甲○○等人共有，詎被
    告未經原告同意，亦無合法權源，擅自搬入居住，屢經催請
    遷出，均置之不理；另坐落新竹市○○段381地號土地（下
    稱系爭土地）上如附圖所示C部分之鐵皮建物（面積95平方
    公尺），係被告自行改建，且未經原告等土地所有權人同意
    。否認被告所稱彭曾花、彭炳煌有跟原告等人講好，且彭曾
    花、彭炳煌也不是所有權人，又被告若未經過全體所有權人
    同意，仍屬於無權占有。為此，爰依民法第767條、第821條
    規定提起本件訴訟，並聲明：如主文第1項、第2項。
二、被告答辯則以：96年農曆年間被告之岳母彭曾花及大舅彭炳
    煌請被告搬進系爭房屋居住並順便照顧岳母彭曾花，因原本
    房屋之狀況不適居住，故被告自行支出費用進行裝潢、搭蓋
    鐵皮屋及裝設水電，目前被告仍與前妻及岳母彭曾花共同居
    住於該處，被告願遷出，惟被告已支出許多裝修費用，希望
    原告能讓被告多住2、3年或給予賠償。又當初是彭炳煌同意
    被告搬進去住，彭炳煌並表示其與其他共有人已經有講好，
    系爭房屋裝潢完成後原告的弟弟還幫被告搬家，原告等人還
    將水電費單交予被告前往戶政事務所辦理遷入戶口。爰聲明
    ：原告之訴駁回。
三、本院之判斷：
(一)查系爭房屋係原告祖父所興建，目前由原告與訴外人彭聖倫
    、彭忠富及謝玉葉等人共同取得事實上處分權，而系爭土地
    則為原告與訴外人蘇木榮、許春傳、郭彭美玉、謝玉葉、彭
    聖倫、彭侯瑞珠等人共有；被告於96年間遷入系爭房屋如附
    圖所示B部分居住，並於系爭土地上如附圖所示C部分搭蓋鐵
    皮屋占有使用等情，為兩造所不爭執，且有系爭房屋之稅籍
    資料、系爭土地之土地登記簿謄本、99年6月29日勘驗筆錄
    、現場照片12張及新竹市地政事務所測繪之土地成果複丈圖
    在卷可稽（見卷第7-10頁、第21頁、第47-48頁、第62-67頁
    、第69頁），自堪信為真實。惟原告主張被告未經原告等共
    有人同意，擅自遷入系爭房屋居住，並於系爭土地上自行搭
    建鐵皮屋，係屬無權占有，則為被告所否認，並以前詞置辯
    。是本件爭執應在於：被告占有使用系爭房屋如附圖所示B
    部分是否已得彭炳煌之同意？是否為無權占有？又被告於系
    爭土地上如附圖所示C部分搭建鐵皮建物是否為無權占有？
    原告依民法第767條及第821條之規定請求被告遷出並拆屋還
    地，有無理由？分敘如下。
(二)按當事人主張有利於己之事實者，就其事實有舉證之責，民
    事訴訟法第277條定有明文。次按「所有人對於無權占有或
    侵奪其所有物者，得請求返還之。對於妨害其所有權者，得
    請求除去之。有妨害其所有權之虞者，得請求防止之」、「
    各共有人對於第三人，得就共有物之全部為本於所有權之請
    求。但回復共有物之請求，僅得為共有人全體之利益為之」
    民法767條及第821條亦分別定有明文。又以無權占有為原因
    ，請求返還土地者，占有人對土地所有權存在之事實無爭執
    ，而僅以非無權占有為抗辯者，土地所有權人對其土地被無
    權占有之事實無舉證責任，占有人自應就其取得占有係有正
    當權源之事實證明之，最高法院85年度台上字第1120號判決
    可資參照。被告既不否認其占有使用系爭房屋如附圖所示B
    部分及於系爭土地上如附圖所示C部分建有鐵皮建物，而辯
    稱其非無權占有，自應由被告就其占有使用系爭房屋及土地
    有合法權源一節負舉證證明之責。
(三)被告固抗辯其係於96年間獲得其岳母彭曾花及大舅彭炳煌之
    同意後，始搬入系爭房屋居住云云。經查，證人即系爭房屋
    及系爭土地共有人之一彭聖倫於本院99年6月29日至現場勘
    測時證稱：「當初因為被告與其妻彭桂玉要鬧離婚，被告去
    找彭炳煌，請他出面協助，他們有約定如被告與其不離婚，
    可以居住在系爭房屋，彭炳煌當初是系爭房屋共有人之一」
    等語（見卷第47頁背面），復參諸新竹市稅捐稽徵處所提供
    系爭房屋課稅明細表所示（見卷第56-59頁），系爭房屋於
    95、96年之納稅義務人均為彭光雄、彭炳煌、甲○○、彭炳
    東4人，持分各為1/4，堪信彭炳煌當時為系爭房屋之事實上
    處分權人無訛，且彭炳煌確有同意被告在其與妻不離婚之前
    提下，得居住使用系爭房屋。至於彭曾花有無同意被告遷入
    系爭房屋居住，則未經被告舉證證明，且依上開房屋課稅明
    細表，彭曾花亦非當時系爭房屋之共有人，則被告辯稱彭曾
    花同意其遷入系爭房屋居住云云，應屬無據，不足採信。然
    依當時民法第820條第1項規定「共有物，除契約另有訂定外
    ，由共有人共同管理之」，被告欲取得系爭房屋或系爭土地
    之占有使用權源，仍應徵得全體共有人之同意，否則仍不得
    以其與部分共有人間之使用借貸契約對抗其他未表同意之共
    有人。就此，證人彭聖倫證稱：「（彭炳煌同意被告與其妻
    居住系爭房屋一事，有無經過其他共有人同意？）沒有，當
    時我父親已經過逝，由我及原告共同繼承我父親彭炳東的持
    分1/4，當時彭炳煌並沒有找我、原告或其他共有人討論。
    」等語（見卷第48頁），從而，縱然被告係經共有人之一即
    彭炳煌同意而遷入系爭房屋居住，但彭炳煌當時既未徵得其
    他共有人之同意而擅自將系爭房屋特定部分出借予被告使用
    ，對其他共有人應不生效力，且又無其他事證可資證明被告
    有占有使用系爭房屋之正當權源，是原告主張被告無權占有
    系爭房屋如附圖所示B部分，而依民法第767條及第821條規
    定，請求被告遷出並返還系爭房屋如附圖所示B部分予原告
    及全體共有人，自屬有據。
(四)再按於原有建築物之外另行增建者，如增建部分與原有建築
    物無任何可資區別之標識存在，而與之作為一體使用者，因
    不具構造上及使用上之獨立性，自不得獨立為物權之客體，
    最高法院88年度台上字第485號判決參照。本件坐落於系爭
    土地上如附圖所示C部分之鐵皮建物，與附圖所示A部分之主
    建物係相連接，而A部分為系爭房屋之前半段，係磚造一層
    建物，屋頂為紅色屋瓦，被告改建之C部分則位於系爭房屋
    後半段，其部分屋頂及部分牆壁雖經改為鐵皮搭製，但該鐵
    皮均係附著於原本磚造牆壁之上，而系爭房屋前半段與後半
    段相通，沒有間隔，且被告亦自承「隔間牆壁有打掉一部分
    ，留下5到7尺高，再以木板隔開」等情，有本院99年6月29
    日勘驗筆錄及現場照片12張在卷可佐（見卷第47頁背面、第
    62-67頁），足見附圖所示C部分鐵皮建物，與附圖所示A部
    分之主建物間在構造上、使用上仍結為一體，無從與原建物
    分離而單獨使用，並不具構造上、使用上之獨立性，非為獨
    立之權利客體，是該C部分建物固然為被告所出資改建，亦
    不能認被告已就該C部分建物取得單獨之所有權。又被告辯
    稱當初彭炳煌請被告去整理房屋云云，惟被告並未舉證證明
    彭炳煌是否為當時系爭土地之所有權人，以及彭炳煌有無經
    過當時系爭土地全體共有人之同意，仍難認被告於系爭土地
    上如附圖所示C部分搭蓋鐵皮建物，有合法權源。至於被告
    是否因搭建該鐵皮建物而花費若干金錢，僅屬被告得否向原
    告等共有人請求返還不當得利之問題爾，亦難資為被告有權
    占有系爭土地之論據。原告既為系爭土地之共有人，且被告
    占有系爭土地並無合法權源，則原告主張依民法第767條及
    第821條規定，訴請被告拆除該鐵皮建物，並將土地返還予
    原告及全體共有人，即屬有據。
(五)綜上所述，被告未能證明其占有使用系爭房屋如附圖所示B
    部分及系爭土地如附圖所示C部分係有合法權源，原告本於
    所有權人地位、為全體共有人之利益，請求被告遷出及拆屋
    還地，為有理由，應予准許。
四、本件係依民事訴訟法第427條第1項適用簡易訴訟程序所為原
    告勝訴之判決，爰依職權宣告假執行。又本件係命被告遷出
    並拆除系爭土地上之鐵皮建物，為保障被告居住權益，爰依
    職權宣告被告得供相當之擔保金後免為假執行。
五、本件事證已臻明確，兩造其餘攻防方法及訴訟資料經核與判
    決結果不生影響，爰不予一一論駁，併此敘明。
六、據上論結，本件原告之訴為有理由，依民事訴訟法第436條
    第2項、第78條、第389條第1項第3款、第392條第2項，判決
    如主文。
中    華    民    國    99    年    8    月     31    日
                  新竹簡易庭    法  官   梁智賢
以上正本係照原本作成。
如對本判決上訴，須於判決送達後20日內向本院提出上訴狀。
中    華    民    國    99    年    8    月     31    日
                                書記官   黃詩傑

司法院資訊處製作；財團法人民間司法改革基金會備份。
